臺灣高等法院刑事判決
109年度上訴字第3416號
上  訴  人  
即  被  告  賴貞國

上列上訴人即被告因違反森林法案件，不服臺灣桃園地方法院10
8年度訴字第1096號，中華民國109年7月8日第一審判決（追加起
訴案號：臺灣桃園地方檢察署107年度偵字第19526號），提起上
訴，本院判決如下：
    主  文
原判決關於收受贓物部分撤銷。
賴貞國犯修正前森林法第五十條之收受贓物罪，處有期徒刑陸月
，如易科罰金，以新臺幣壹仟元折算壹日。
其他上訴駁回。
撤銷改判與上訴駁回所處之刑，有期徒刑部分應執行有期徒刑拾
月，如易科罰金，以新臺幣壹仟元折算壹日。
    事  實
一、賴貞國明知肖楠、扁柏及紅檜均係森林主產物，若無合法證
    明文件而來源不明，顯可疑為他人在國有林班地內盜伐或非
    法撿拾而得之贓物，竟分別為下列行為：
(一)於民國100年11月25日縮短刑期假釋出監後至101年6月1日縮
    刑期滿執行完畢前某日時許，基於收受森林主產物贓物之犯
    意，在某不詳處所，自不詳人處，收受如附表一編號K1至K3
    、K8至K10所示肖楠、扁柏及紅檜（追加起訴書贅載「香杉
    」，業經檢察官於原審109年4月9日準備程序時更正刪除）
    【已由行政院農業委員會（下稱農委會）林務局新竹林區管
    理處（下稱新竹林管處）代為領回】。
(二)於107年2月15日某時許，基於故買森林主產物贓物之犯意，
    在桃園市大溪區某不詳地點，以新臺幣（下同）1萬5,000元
    價格向陳仲庭（所涉違反森林法案件，另經原審法院以107
    年度原訴字第52號、109年度原訴緝字第4號判處罪刑在案）
    購買陳仲庭所竊取如附表一編號K4至K7所示肖楠樹材與樹根
    （已由新竹林管處代為領回）。
二、嗣於107年7月18日6時26分許，經警持原審法院107年度聲搜
    字第605號搜索票至桃園市○○區○○路00號之0賴貞國住處地下
    室查獲如附表一所示森林主產物、如附表三所示之物、與本
    案無關之如附表二所示之物及其他物品（即安非他命吸食器
    1組、安非他命1包及注射針筒2支，賴貞國所涉施用毒品犯
    行，另經原審法院以107年度審訴字第1965號判決判處罪刑
    確定）。
三、案經新竹林管處告訴及桃園市政府警察局大溪分局（下稱大
    溪分局）報請臺灣桃園地方檢察署（下稱桃園地檢署）檢察
    官偵查追加起訴。
      理  由
壹、審理範圍
    檢察官追加起訴上訴人即被告賴貞國（下稱被告）涉犯森林
    法第50條第1項竊取森林主產物罪嫌【追加起訴書犯罪事實
    欄一(一)部分】、森林法第50條第1項故買森林主產物贓物
    罪嫌【追加起訴書犯罪事實欄一(二)、(三)部分】，經原審
    審理後，認被告就追加起訴書犯罪事實欄一(二)、(三)部分
    均犯罪事證明確，變更檢察官起訴法條，分別判處有期徒刑
    6月，併科罰金30萬元【犯森林法第50條第1項故買贓物罪，
    即原判決事實欄(一)部分】、有期徒刑8月【犯修正前森林
    法第50條收受贓物罪，即原判決事實欄(二)部分】，且就其
    餘被訴部分【即追加起訴書犯罪事實欄一(一)部分】諭知無
    罪後，被告對原判決有罪提起上訴，有刑事上訴狀及刑事上
    訴理由補充狀等在卷可按，而檢察官就原判決並未提起上訴
    ，是本院就本案審理範圍僅限於原判決有罪部分，至原判決
    無罪部分則已判決確定，非屬本院審理範圍，先予敘明。
貳、證據能力
一、按被告以外之人於審判外之陳述，雖不符前4條（刑事訴訟
    法第159條之1至第159條之4）之規定，而經當事人於審判程
    序同意作為證據，法院審酌該言詞陳述或書面陳述作成時之
    情況，認為適當者，亦得為證據；當事人、代理人或辯護人
    於法院調查證據時，知有第159條第1項不得為證據之情形，
    而未於言詞辯論終結前聲明異議者，視為有前項之同意，刑
    事訴訟法第159條之5第1項、第2項分別定有明文。
二、本判決所引被告以外之人於審判外之供述證據筆錄，因檢察
    官、被告於本院準備程序、審理時對於該等證據均未爭執證
    據能力（見本院卷第153至154、176至178頁），且迄至言詞
    辯論終結前均未聲明異議，本院審酌此等供述證據筆錄製作
    時之情況，並無違法不當及證明力明顯過低之瑕疵，認以之
    作為證據應屬適當，復經本院依法踐行調查證據程序，揆諸
    前開規定，本院認此等證據均具有證據能力。又本判決所援
    引之其他文書、物證，因檢察官、被告於本院準備程序、審
    理時對於該等證據均未爭執證據能力（見本院卷第153至154
    、178至179頁），且無證據證明係公務員違背法定程序所取
    得，復無顯有不可信之情況或不得作為證據之情形，並經本
    院依法踐行調查證據程序，均具有證據能力。
參、認定被告犯罪事實所憑之證據及理由　　
一、上開事實，業據被告於本院準備程序及審理時坦承不諱【見
    本院卷第154、180至181頁；被告於偵查、原審並坦承事實
    欄一(二)部分之事實（見偵字卷第45至46、68頁正反面、原
    審卷第176頁）】，且經證人陳仲庭於偵查（見他字卷第30
    頁正反面、偵字卷第63頁正反面）、證人即新竹林管處技士
    黃文韡於偵查（見他字卷第28頁正反面、偵字卷第61頁正反
    面）證述明確，復有森林被害告訴書、農委會104年7月10日
    農林務字第1041741162號公告、扣案如附表一所示物品照片
    、贓物認領保管單、新竹林管處檢尺明細表、國有林林產物
    價金查定書、林產物價金查定表、原審法院107年度聲搜字
    第605號搜索票、大溪分局搜索扣押筆錄、扣押物品目錄表
    、現場照片及扣案物照片等（見他字卷第3至4頁反面、第6
    頁正反面、第8至12頁、偵字卷第25至27頁反面、第28頁反
    面至第29頁、第30頁正反面、第32至34、36至37、126頁）
    存卷可考，是被告上開任意性自白應與事實相符，可以採信
    。
二、事實欄一(一)部分被告犯罪時間及所犯罪名之認定
    追加起訴書雖認被告此部分犯行之犯罪時間為107年7月18日
    前某不詳時間，且認被告係於不詳地點，向不詳人士收購如
    附表一編號K1至K3、K8至K10所示之物云云。然查：
(一)追加起訴書固認被告此部分涉犯森林法第50條第1項故買森
    林主產物贓物罪嫌，惟被告僅坦承收受此部分贓物犯行（見
    本院卷第154、180至181頁），而堅決否認故買贓物，卷內
    亦無相關證據可證被告故買如附表一編號K1至K3、K8至K10
    所示之物，依罪疑唯利被告之原則，應為被告有利之認定，
    亦即僅能認定被告收受贓物。
(二)犯罪時間之認定
　1.被告前因犯製造第二級毒品、施用第二級毒品等罪，經原審
    法院以94年度重訴字第4號判決各處有期徒刑7年6月、8月，
    應執行有期徒刑8年（施用第二級毒品部分判決確定），嗣
    被告就製造第二級部分提起上訴，經本院判決後，由最高法
    院二次發回更審，再經本院以96年度上更(二)字第383號判
    決撤銷改判處有期徒刑7年5月確定，前開案件所處之刑，並
    經原審法院以97年度聲減字第372號裁定減刑並定應執行有
    期徒刑7年8月確定，於100年11月25日因縮短刑期假釋出監
    （縮刑期滿日期為101年6月1日），其後再因其他案件經法
    院判處罪刑確定，於105年8月24日入監執行，於106年10月3
    0日因縮短刑期假釋出監（縮刑期滿日期為107年3月5日），
    有卷附本院被告前案紀錄表可考（見本院卷第35至56頁），
    先予敘明。
　2.被告於103年6月20日前某日，在不詳地點，收受如附表一編
    號K1至K3、K8至K10所示之物等情，業據被告於本院準備程
    序時坦承不諱（見本院卷第154頁）；而被告於本院審理時
    供稱：我是在100年11月25日假釋出監後拿木材的，是在105
    年8月24日入監執行前去拿木材的，我拿回木材後多久後去
    入監執行，我不太清楚等語（見本院卷第180至181頁），是
    依被告供述，充其量僅能知悉其犯罪係在100年11月25日假
    釋出監後至103年6月20日前之該段時間內。參諸被告前開前
    案執行紀錄，可知被告若係於101年6月1日縮刑期滿執行完
    畢前所犯，則不符刑法第47條第1項累犯之要件；若係於101
    年6月1日縮刑期滿執行完畢後所犯，則有累犯規定適用，徵
    諸卷內並無其他證據可證被告此部分收受贓物犯行之正確時
    間、地點，亦無證據證明被告係分別收受如附表一編號K1至
    K3、K8至K10所示之物，依罪疑有利被告原則，本院認定被
    告此部分之犯罪時間為100年11月25日縮短刑期假釋出監後
    至101年6月1日縮刑期滿執行完畢前某日時許，在不詳地點
    ，1次收受此等贓物。
(三)至被告雖供稱其係自黃英傑處收受此部分贓物云云。惟證人
    黃英傑於偵查證稱：我看不出來這些（按即K1至K3、K8至K1
    0所示之物）是否是我給他的，我有撿給他過，但不知道是
    哪些種類，而且上面都有泥土，我去撿的時候都有經過石門
    水庫登記，當時單子有給警察，我撿給他的都是漂流木，我
    還沒有清洗就交給賴貞國了等語（見偵字卷第90頁正反面）
    ；於原審證稱：我曾經給過被告好幾次漂流木，但是那些木
    頭都是剛撿拾回來的，上面都還有泥土，我並未切割、清洗
    過，我無法辨識經過清洗、切割後如附表一編號K1至K3、K8
    至K10所示之木材是否為我所交付被告之漂流木等語（見原
    審卷第168至169頁）明確。參諸被告於原審準備程序先辯稱
    ：如附表一編號K1至K3、K8至K10所示之木材係黃英傑給我
    的，黃英傑給我的時候就已經是切割過後的木材了，我拿回
    來之後沒有再切割過云云（見原審卷第56頁）；於原審聽聞
    證人黃英傑所為前開證述後改稱：我跟黃英傑拿完木材之後
    有清洗、整修過云云（見原審卷第171頁），顯見被告就有
    無清洗、整修如附表一編號K1至K3、K8至K10所示之木材一
    節，前後所辯不一，卷內亦無其他證據可證被告確係自黃英
    傑處收受此部分物品之證據，自難率爾認定其確係自黃英傑
    處收受如附表一編號K1至K3、K8至K10所示之物，爰認定被
    告係自不詳人處收受此等贓物。
三、綜上，本案事證明確，被告犯行均堪認定，應依法論科。
肆、法律適用
一、新舊法比較
(一)按「行為後法律有變更者，適用行為時之法律。但行為後之
    法律有利於行為人者，適用最有利於行為人之法律」，刑法
    第2條第1項定有明文。
(二)查被告為如事實欄一(一)所示犯行後，刑法第349條業於103
    年6月18日修正公布，於同年月20日生效施行，修正前刑法
    第349條第1項、第2項分別規定為：「收受贓物者，處3年以
    下有期徒刑、拘役或5百元以下罰金」、「搬運、寄藏、故
    買贓物或為牙保者，處5年以下有期徒刑、拘役或科或併科1
    千元以下罰金」；修正後刑法第349條第1項則規定：「收受
    、搬運、寄藏、故買贓物或媒介者，處5年以下有期徒刑、
    拘役或科或併科50萬元以下罰金」，經比較新舊法，新法規
    定並未有利於被告。
(三)再森林法第50條業於104年5月6日修正公布，並自同年月8日
    起施行，修正前森林法第50條規定：「竊取森林主、副產物
    ，收受、搬運、寄藏、故買贓物或為牙保者，依刑法規定處
    斷」，修正後森林法第50條第1項、第2項則分別規定：「竊
    取森林主、副產物，收受、搬運、寄藏、故買或媒介贓物者
    ，處6月以上5年以下有期徒刑，併科新臺幣30萬元以上3百
    萬元以下罰金」、「前項竊取森林主、副產物之未遂犯罰之
    」。查修正前森林法第50條本身並無「刑」之規定，僅規定
    有此等犯罪行為者，應依刑法規定處斷，故被告於本案事實
    欄一(一)所示犯行有關「刑」之規定應適用刑法第349條規
    定處斷。準此，就森林法第50條、刑法第349條規定比較新
    舊法結果，修正後森林法第50條第1項並無較有利於被告之
    情形，依刑法第2條第1項前段規定，應適用被告行為時即修
    正前森林法第50條、修正前刑法第349條第1項規定。
二、按森林林產物分為主產物、副產物兩種，主產物指生立、枯
    損、倒伏之竹木及餘留之根株、殘材，副產物指樹皮、樹脂
    、種實、落枝、樹葉、灌藤、竹筍、草類、菌類及其他主產
    物以外之林產物，國有林林產物處分規則第3條定有明文。
    核被告就事實欄一(一)所為，係犯修正前森林法第50條收受
    贓物罪，應依修正前刑法第349條第1項收受贓物罪處斷。核
    被告就事實欄一(二)所為，係犯森林法第50條第1項故買贓
    物罪（按被告故買贓物森林主產物，雖亦構成刑法第349條
    第1項故買贓物罪，惟森林法故買贓物罪為刑法故買贓物罪
    之特別法，依特別法優於普通法原則，自應優先適用森林法
    第50條第1項故買贓物罪處斷，不再論以刑法第349條第1項
    故買贓物罪）。
三、追加起訴書就前開事實欄一(一)部分，雖認被告涉犯森林法
    第50條第2項故買贓物罪，然被告此部分係犯修正前森林法
    第50條收受贓物罪，且應依修正前刑法第349條第1項收受贓
    物罪處斷，業如前述，惟因起訴之基本社會事實同一，且本
    院業已告知被告可能涉犯該罪名（見本院卷第151、175頁）
    ，無礙於檢察官、被告之攻擊、防禦權行使，爰依刑事訴訟
    法第300條規定變更起訴法條
四、被告所為前開2犯行，犯意各別，行為互殊，應分論併罰。
伍、駁回上訴【事實欄一(二)部分】之理由
一、原審審理後，認被告就事實欄一(二)部分犯罪事證明確，以
    行為人之責任為基礎，審酌林木生長需歷時長久，維護不易
    ，被告為圖一己私利，無視國家山林資源寶貴，明知如如事
    實欄一(二)所示森林主產物來歷不明，仍予以故買，助長盜
    砍森林主產物之風氣，對國家財產及森林保育工作造成損害
    ，所為應予非難，復審酌被告坦承此部分犯行之犯後態度，
    被告故買之森林主產物數量尚非龐大，且經警起獲發還管理
    機關，兼衡其故買贓物之數量、犯罪動機、目的、手段、素
    行、自陳國中畢業學歷之智識程度等一切情狀，量處有期徒
    刑6月，併科罰金30萬元，且就有期徒刑得易科罰金部分，
    諭知以1,000元折算1日之易科罰金折算標準，復就併科罰金
    部分，諭知以3,000元折算1日之罰金易服勞役折算標準，又
    說明扣案如附表三所示之物，為被告所有，被告並自承用以
    與陳仲庭聯絡故買森林主產物贓物之用（見偵字卷第4頁反
    面、第6頁），核屬供犯罪所用之物，爰依刑法第38條第2項
    規定，宣告沒收。經核原審此部分認事用法並無違誤，量刑
    亦無不當，所為沒收諭知於法有據，原判決應予維持。
二、被告就此部分上訴無理由
    按量刑輕重，屬為裁判之法院得依職權自由裁量之事項，苟
    其量刑已以行為人之責任為基礎，並斟酌刑法第57條各款所
    列情狀，在法定刑度內，酌量科刑，無顯然失當或違反公平
    、比例及罪刑相當原則者，亦無偏執一端，致明顯失出失入
    情形，即不得指為違法。查原審判決就事實欄一(二)部分，
    已經詳細記載量刑審酌各項被告犯罪情節及犯罪後之態度等
    一切情狀，予以綜合考量，並在法定刑內科處其刑，並未失
    之過重，尚屬妥適，業如前述。是被告主張原審此部分判刑
    太重，請求從輕量刑云云，自無可採，其上訴為無理由，應
    予駁回。
陸、撤銷改判【事實欄一(一)部分】之理由
一、原審審理後，認被告就事實欄一(一)部分犯罪事證明確，予
    以論罪科刑，固非無見。惟查：按刑罰之量定，固屬法院自
    由裁量之職權行使，惟刑事審判之量刑，旨在實現刑罰權之
    分配的正義，故法院對科刑判決之被告量刑，應符合罪刑相
    當原則，使罰當其罪，以契合人民之法律感情。此所以刑法
    第57條明定科刑時應審酌一切情狀，尤應注意該條所列各款
    情形，以為科刑輕重之標準（最高法院95年度台上字第1779
    號判決意旨參照）。再法院對於被告之量刑，亦應受比例原
    則與平等原則等一般法律原則之支配，以期達成客觀上之適
    當性、相當性與必要性之價值要求；且行為人犯後悔悟之程
    度，亦攸關於法院判決量刑之審酌。查被告於本院準備程序
    、審理時業已就事實欄一(一)部分坦認犯行，堪認已有悔悟
    之心，是其犯後態度與原審判決時難謂相同，原審就此與被
    告犯罪後態度之科刑輕重有關之事項未及審酌，顯與本院審
    酌科刑之情狀有所不同，刑度難謂允當。被告以其坦認犯罪
    ，請從輕量刑等語為由提起上訴，非無理由，原判決此部分
    無可維持，應由本院予以撤銷改判。
二、量刑及定應執行刑
(一)爰審酌被告知悉如事實欄一(一)所示森林主產物屬來歷不明
    ，仍予以收受，助長盜砍森林主產物之風氣，對國家財產及
    森林保育工作造成損害，所為應予非難，然其所收受之森林
    主產物數量尚非龐大，且經警起獲發還管理機關，復於本院
    坦認犯行，兼衡其收受贓物之數量、犯罪動機、目的、手段
    、素行、自陳國中畢業之智識程度等一切情狀，量處如主文
    第2項所示之刑，並諭知易科罰金之折算標準。
(二)定應執行刑
　1.按被告就事實欄一(一)所犯之罪，係於102年1月25日前犯之
    ，而刑法第50條業於102年1月23日修正公布，並自同年月25
    日起生效施行，修正前刑法第50條規定：「裁判確定前犯數
    罪者，併合處罰之」，修正後該條第1項、第2項則分別規定
    為：「裁判確定前犯數罪者，併合處罰之。但有下列情形之
    一者，不在此限：一、得易科罰金之罪與不得易科罰金之罪
    。二、得易科罰金之罪與不得易服社會勞動之罪。三、得易
    服社會勞動之罪與不得易科罰金之罪。四、得易服社會勞動
    之罪與不得易服社會勞動之罪」、「前項但書情形，受刑人
    請求檢察官聲請定應執行刑者，依第51條規定定之」，該條
    雖增列併合定應執行刑之例外規定，惟本案並非該條新增但
    書之情形，自無新舊法比較之問題，應逕依一般法律適用原
    則適用裁判時法（即現行法）。
　2.次按刑法修正將連續犯、常業犯規定悉予刪除，考其立法目
    的，係基於刑罰公平原則考量，杜絕僥倖犯罪心理，並避免
    鼓勵犯罪之誤解，乃改採一行為一罪一罰。是定其刑期時，
    除仍應就各別刑罰規範之目的、輕重罪間體系之平衡、整體
    犯罪非難評價、各行為彼此間之偶發性、與被告前科之關聯
    性、各行為所侵害法益之專屬性或同一性、數罪對法益侵害
    之加重效應、罪數所反映之被告人格特性與犯罪傾向、社會
    對特定犯罪例如一再殺人或販毒行為處罰之期待等，為綜合
    判斷外，尤須參酌上開實現刑罰公平性，以杜絕僥倖、減少
    犯罪之立法意旨，為妥適之裁量，倘違背此內部性界限，即
    屬權利濫用之違法（最高法院100年度台上字第5342號判決
    意旨參照）。本院審酌被告所犯本案2罪均屬森林法第50條
    有關贓物類型之犯罪，犯罪類型、行為態樣、動機相類，侵
    害法益類型相同，責任非難重複程度相對較高，是就本案整
    體犯罪之非難評價、各行為彼此間之偶發性、各行為所侵害
    法益之專屬性或同一性予以綜合判斷，及斟酌被告犯罪行為
    之不法與罪責程度、對其施以矯正之必要性為適當裁量後，
    就撤銷改判與上訴駁回所處有期徒刑部分，定其應執行有期
    徒刑10月，並諭知易科罰金之折算標準。
三、沒收      
(一)按「沒收、非拘束人身自由之保安處分適用裁判時之法律」
    ，刑法第2條第2項定有明文。查扣案如附表一編號K1至K3、
    K8至K10所示之物，業由證人即新竹林管處技士黃文韡領回
    ，有贓物認領保管單（見他字卷第8頁、偵字卷第32頁）在
    卷可考，既已實際合法發還，依刑法第38條之1第5項規定，
    無庸宣告沒收。
(二)至如附表二所示之物、安非他命吸食器1組、安非他命1包及
    注射針筒2支等物，均與被告所犯事實欄一(一)所示犯行無
    關，不予宣告沒收。
據上論斷，應依刑事訴訟法第368條、第369條第1項前段、第364
條、第299條第1項前段、第300條，修正前森林法第50條，刑法
第11條、第2條第1項、第2項、第51條第5款、第41條第1項前段
、第8項、第38條之1第5項，修正前刑法第349條第1項，刑法施
行法第1條之1第1項、第2項前段，判決如主文。
本案經檢察官塗又臻追加起訴，檢察官蕭方舟到庭執行職務。
中　　華　　民　　國　　109 　年　　12　　月　　23　　日
                  刑事第十八庭  審判長法  官  何俏美
                                      法  官  葉乃瑋
                                      法  官  黃紹紘
以上正本證明與原本無異。
收受贓物部分，被告不得上訴，檢察官得上訴。
如不服本判決其他部分，應於收受送達後20日內向本院提出上訴
書狀，其未敘述上訴之理由者並得於提起上訴後20日內向本院補
提理由書（均須按他造當事人之人數附繕本）「切勿逕送上級法
院」。
                                      書記官  朱倩儀
中　　華　　民　　國　　109 　年　　12　　月　　30　　日
附表一
編號 樹種 材積（公斤） K1 臺灣肖楠 5.5 K2 臺灣肖楠 4.5 K3 臺灣肖楠 10 K4 臺灣肖楠 3 K5 臺灣肖楠 5 K6 臺灣肖楠 7 K7 臺灣肖楠 5 K8 臺灣肖楠 4 K9 臺灣扁柏 4 K10 紅檜 19 
附表二
編號 樹種 材積（公斤） L1 臺灣扁柏 4 L2 臺灣肖楠 1 L3 紅檜 7.5 L4 香杉 2 L5 臺灣扁柏 9 L6 臺灣扁柏 3 L7 紅檜 7 L8 紅檜 2 L9 紅檜 5 L10 臺灣肖楠 14 
附表三
編號 扣案物 1 手機（IMEI：000000000000000、000000000000000號）1支 2 SIM卡（門號：0000000000號）1張 
附錄本案論罪科刑法條全文
修正前森林法第50條
竊取森林主、副產物，收受、搬運、寄藏、故買贓物或為牙保者
，依刑法規定處斷。
修正前中華民國刑法第349條
收受贓物者，處3年以下有期徒刑、拘役或5百元以下罰金。
搬運、寄藏、故買贓物或為牙保者，處5年以下有期徒刑、拘役
或科或併科1千元以下罰金。
因贓物變得之財物，以贓物論。
森林法第50條
竊取森林主、副產物，收受、搬運、寄藏、故買或媒介贓物者，
處6月以上5年以下有期徒刑，併科新臺幣30萬元以上3百萬元以
下罰金。
前項竊取森林主、副產物之未遂犯罰之。